臺灣花蓮地方法院民事判決　九十三年簡上字第二四號
　　上　訴　人　丙○○
　　訴訟代理人　林武順律師
　　被上訴人　　乙○○
　　訴訟代理人　甲○○
　　　　　　　　王政琬律師
右當事人間請求拆屋還地事件，上訴人對於中華民國九十三年三月二十五日本院花蓮
簡易庭九十二年度花簡更（一）字第二號第一審判決提起上訴，本院於九十三年十一
月二十三日辯論終結，判決如左：
    主　　文
上訴駁回。
第二審訴訟費用由上訴人負擔。
    事實及理由
一、上訴人於原審起訴主張：
  (一)坐落花蓮縣壽豐鄉○○段四九五三地號土地、面積一二一０平方公尺（下稱系爭
    土地）係上訴人所有，被上訴人無法律上權源，竟在系爭土地上如附圖所示Ａ部
    分、面積一一九平方公尺興建門牌號碼為花蓮縣壽豐鄉○○村○○路○段七十三
    號房屋，並占用如附圖所示Ｂ部分、面積二０七平方公尺之土地，合計占用系爭
    土地之面積為三二六平方公尺。
  (二)上訴人向第三人吳明山購買系爭土地，買賣契約雖載被上訴人占有使用部分，然
    當時吳明山係口頭告知被上訴人占用之面積約十坪，上訴人係遭吳明山詐騙始簽
    訂買賣契約，被上訴人非契約當事人，且實際占用面積亦與原約定不符，被上訴
    人自不得執之對抗上訴人，況上訴人於遭吳明山詐騙後，已於法定除斥期間八十
    七年十月八日，以郵局存證信函向吳明山表示撤銷該契約，該契約就此一約定已
    無效，被上訴人自不得執上訴人遭吳明山詐騙簽訂之買賣契約中之約定作為拒絕
    理由。爰依所有物返還請求權請求被上訴人應將系爭土地上如附圖所示Ａ部分、
    面積一一九平方公尺之房屋拆除，將占用之土地連同附圖所示Ｂ部分、面積二０
    七平方公尺返還上訴人。
二、被上訴人對於如下四所載之事實均不爭執，惟以：
  (一)被上訴人之配偶自四十二年起，即在系爭土地上建屋，被上訴人係於八十六年一
    月八日以二十八萬元向吳明山買受如附圖所示Ａ、Ｂ部分土地，因礙於法令而無
    法辦理分割移轉。嗣上訴人於八十六年十一月二十五日向吳明山買受系爭土地時
    ，上訴人明知被上訴人占用並已向吳明山購買土地之事實，且於買賣契約中約定
    ，上訴人同意被上訴人使用，並無條件辦理占用部分土地之所有權移轉登記，足
    見上訴人願承受吳明山與被上訴人間之買賣契約，上訴人自應受被上訴人與吳明
    山間買賣契約之拘束，不得請求被上訴人拆屋還地。
  (二)系爭土地之介紹人吳南頭於刑案中證稱：雙方（指上訴人與吳明山）有談到吳火
    清部分要拆屋還地，乙○○（即被上訴人）部分以後要分割，足見上訴人知悉系
    爭土地遭被上訴人占用之事實，並同意被上訴人繼續使用系爭土地，且願於系爭
    土地可辦理分割時，分割移轉登記予被上訴人，上訴人所稱十坪乙節，乃上訴人
    單方說法，並無根據。
  (三)系爭土地隔鄰即同段四九五五號土地為被上訴人所有，被上訴人越界建築時，吳
    明山知情而未提出異議，事後又將被上訴人占用土地之部分售予被上訴人，受讓
    系爭土地之上訴人，自應受限制。
  (四)上訴人買受當時即知悉以圍牆為範圍，上訴人雖撤銷買賣契約，依民法第九十二
    條第二項規定，不得對抗善意之被上訴人等語資為抗辯。
三、本件原審對於上訴人之請求，判決上訴人全部敗訴，並駁回其假執行之聲請，上
    訴人全部聲明不服，求為廢棄原判決，被上訴人應將系爭土地如附圖所示Ａ部分
    、面積一一九平方公尺之房屋拆除，將占用之土地連同附圖所示Ｂ部分、面積二
    ０七平方公尺之空地返還上訴人。被上訴人則求為判決駁回上訴。
四、兩造不爭執之事實：
  (一)被上訴人所有門牌號碼花蓮縣壽豐鄉○○村○○路○段七十三號房屋占用上訴人
    所有之系爭土地如附圖所示Ａ部分、面積一一九平方公尺，連同占用如附圖所示
    Ｂ部分、面積二０七平方公尺之空地，合計被上訴人占用系爭土地之面積為三二
    六平方公尺。
  (二)上訴人係於八十六年十一月二十五日以二百二十六萬元向吳明山購買系爭土地及
    其上門牌號碼花蓮縣壽豐鄉○○路○段七七之一號房屋一棟，並於八十七年一月
    十三日登記為系爭土地之所有權人，上訴人所提出其與吳明山簽訂之不動產買賣
    契約書為真正（附於本院九十年花小字第一四三號卷一○七至一○八頁）。該契
    約書第十條特約事項二約定：「乙方（即吳明山）之堂弟有占用本標的物部分土
    地，倘得分割甲方（即上訴人）同意無條件分割過戶予對方」，該條所載「乙方
    之堂弟」係指被上訴人之子甲○○。
  (三)吳明山因出售系爭土地及其上房屋予上訴人涉犯詐欺罪，經本院及台灣高等法院
    花蓮分院判處有期徒刑四月，得易科罰金確定（刑事確定判決犯罪事實欄中記載
    ，吳明山隱匿系爭土地遭訴外人謝倫金占用近二分之一，且土地之界址在現場圍
    牆以外遭謝倫金占用之土地上之事實，向上訴人謊稱系爭土地僅遭其堂弟甲○○
    部分占用，致上訴人陷於錯誤而購買，有本院八十八年度易字第二四九號、台灣
    高等法院花蓮分院九十年度上易字第九一號刑事判決在卷可參，附於本院九十年
    花小字第一四三號卷六八至七三頁）。上訴人並已撤銷與吳明山間就系爭土地之
    買賣契約。
五、本件兩造所爭執之處，應在於(一)被上訴人占用系爭土地如附圖所示Ａ、Ｂ部分，
    面積共三二六平方公尺，有無合法權源？上訴人與吳明山間就系爭土地之買賣契
    約第十條特約事項二所為前開約定，是否表示上訴人同意被上訴人使用系爭土地
    ？如是，則上訴人同意使用土地之範圍是否限於十坪？此約定之效力有無及於被
    上訴人？(二)上訴人請求被上訴人拆屋還地有無違反誠信原則？茲分別審究如下：
  (一)上訴人於八十六年十一月二十五日與吳明山就系爭土地簽訂買賣契約時，於買賣
    契約書第十項特約事項二已有前述約定（請參上開四(二)之記載）。而上訴人亦自
    承：吳明山說他的土地都在圍牆內，契約中所稱之圍牆是指吳火清與乙○○（即
    被上訴人）間之磚造鐵絲圍牆，經由吳明山告知，上訴人以為被上訴人占用系爭
    土地面積僅約十坪，所以同意被上訴人可以繼續使用系爭土地，被上訴人占用系
    爭土地之情形與上訴人購買系爭土地當時相同等語（見本院九十二年花簡更(一)字
    第二號卷四七至四九頁勘驗筆錄）；上訴人於其對吳明山提出刑事詐欺告訴刑案
    偵審時並陳稱：吳明山告訴我，他堂弟甲○○占用土地約十餘坪，這十坪部分就
    不在買賣標的，買之前看過土地二次：：：（台灣花蓮地方法院檢察署（下稱花
    蓮地檢署）八十七年度偵字第一一六五號偵查卷二十頁反面，八十七年四月十六
    日偵訊筆錄參照），當時指界，我是以目測來看（本院八十八年度易字第二四九
    號刑事卷十七頁反面，八十八年六月四日訊問筆錄參照），吳明山有說圍牆外有
    十幾坪，被他堂弟占用，希望那十幾坪能夠讓他堂弟使用，我有同意等語（見本
    院八十八年度易字第二四九號刑事卷三七頁，八十九年十二月十九日訊問筆錄）
    。此外，吳明山於該刑案中亦供述：我們在契約上強調以圍牆內為標的，也約定
    堂弟之用地因不能分割而讓他佔用，當時有告訴丙○○（即上訴人）土地實際位
    置已超出圍牆（花蓮地檢署八十七年度偵字第一一六五號偵查卷二四、二五頁，
    八十七年四月二十四日偵訊筆錄），我知道堂弟有占用，但不知有幾坪等語（本
    院八十八年度易字第二四九號刑事卷十七頁，八十八年六月四日訊問筆錄）；且
    第三人即系爭土地之介紹人吳南頭於該刑案中證稱：吳明山有告訴丙○○（即上
    訴人），甲○○（即被上訴人之子）有占用，占用地在圍牆外，：：：有說以圍
    牆內為標的，當時沒有鑑界，以指界為主，：：：說到吳火清部分將來要拆屋還
    地，乙○○（被上訴人）部分以後分割等語（花蓮地檢署八十七年度偵字第一一
    六五號偵查卷三二頁反面、三三頁、四四頁，八十七年四月二十九日、八十七年
    五月八日偵訊筆錄）。綜合上情可知，上訴人於購買系爭土地當時，明白知悉被
    上訴人占用系爭土地之情節，對於占用之客觀上地理位置位於現場磚造鐵絲圍牆
    外，亦有所了解，並且同意被上訴人乙○○及其子甲○○繼續使用占用之土地，
    甚至同意於占用之土地可分割移轉時，願無償辦理分割過戶登記。至上訴人購買
    系爭土地時，同意被上訴人使用之土地面積究為若干？依上訴人與吳明山之買賣
    契約書上已明白記載「占用本標的部分土地」等語，上訴人就其當時僅同意十餘
    坪占用面積之事實，未能舉證以實其說，而依調閱之吳明山刑事詐欺案全卷，除
    上訴人本人之陳述外，未見任何有關上訴人同意被上訴人使用之占用面積為十餘
    坪之相關證據資料可資參酌，應堪認被上訴人抗辯上訴人於購買系爭土地時，特
    約載明同意被上訴人之子甲○○占有使用系爭土地上如附圖所示Ａ、Ｂ部分乙節
    為真實，依契約之主要目的及其經濟價值而言，足證甲○○之母親即被上訴人確
    屬有權占用系爭土地。
  (二)按行使權利，履行義務，應依誠實及信用方法，民法第一百四十八條第二項定有
    明文。而權利之行使，是否以損害他人為主要目的，應就權利人因權利行使所能
    取得之利益，與他人及國家社會因其權利行使所受之損失，比較衡量以定之。倘
    其權利之行使，自己所得利益極少而他人及國家社會所受之損失甚大者，非不得
    視為以損害他人為主要目的，此乃權利社會化之基本內涵所必然之解釋（本院七
    十一年台上字第七三七號判例參照）。本件上訴人因向吳明山價購系爭土地及其
    上房屋（門牌號碼如前述四(二)所載），而取得系爭土地之所有權，然其認訂約時
    遭吳明山以前述刑事確定判決中所述情節（如前述四(三)所載）詐騙，而撤銷其與
    吳明山間就系爭土地買賣之意思表示，已如前述，上訴人雖因撤銷意思表示而應
    負回復原狀即移轉系爭土地所有權予吳明山或塗銷所有權移轉登記之義務，然吳
    明山亦負有返還上訴人所付價金二百二十六萬元予上訴人之義務，且前開義務有
    同時履行抗辯之適用，則倘吳明山未能返還價款，上訴人即得拒絕履行，而上訴
    人在吳明山返還價款前，仍為系爭土地之所有權人，自得本於民法第七百六十七
    條物上請求權之規定對無權占有或侵害其所有物者，請求返還之，此等請求權與
    其得向吳明山為請求之權利獨立存在，不能以其倘向吳明山為前開請求，即應回
    復原狀返還系爭土地為由，認上訴人行使物上請求權有違誠信原則，附此敘明。
六、從而，上訴人依所有物返還請求權請求被上訴人應將系爭土地上如附圖所示Ａ部
    分、面積一一九平方公尺之房屋拆除，將占用之土地連同附圖所示Ｂ部分、面積
    二０七平方公尺返還上訴人，為無理由，應予駁回。原審為上訴人敗訴之判決併
    駁回其假執行之聲請，理由雖有不當，結論尚無不合，上訴意旨仍執陳詞，指摘
    原判決不當，求予廢棄改判，為無理由，應駁回上訴。本件事證已臻明確，兩造
    其餘攻擊防禦方法及舉證，無礙勝負判斷，爰不一一論列，併此敘明。
七、據上論結，本件上訴為無理由，依民事訴訟法第四百三十六條之一第三項、第四
    百四十九條第二項、第七十八條，判決如主文。
中　　　華　　　民　　　國　　九十三　　年　　　十二　　  月  　　七    日
　　　　　　　　　　　　　　　臺灣花蓮地方法院民事庭
　　　　　　　　　　　　　　　　　審判長法官　蕭廣政
                                  法　　　官　陳心弘
　　　　　　　　　　　　　　　　　法　　　官　楊碧惠
右為正本係照原本作成。
本件不得上訴第三審（參見民事訴訟法第四百三十六條之二、第四百六十六條）。
中　　　華　　　民　　　國　　九十三　　年　　　十二　　　月　　十四　　日
　　　　　　　　　　　　　　　　　法院書記官　林佳慧
